【裁判字號】    98,訴,1095
【裁判日期】    990528
【裁判案由】    給付違約金
【裁判全文】
臺灣臺北地方法院民事判決              98年度訴字第1095號
原      告  醫立赦管理顧問有限公司
法定代理人  甲○○
被      告  宏恩醫療財團法人（原名：財團法人宏恩綜合醫院）
法定代理人  乙○○
訴訟代理人  彭上華律師
上列當事人間給付違約金事件，本院於民國99年5 月11日言詞辯
論終結，判決如下：
    主      文
被告應給付原告新臺幣伍萬元，及自民國九十八年五月二十三日
起至清償日，按年息百分之五計算之利息。
原告其餘之訴駁回。
訴訟費用由被告負擔百分之五，餘由原告負擔。
本判決第一項，得假執行。但被告如以新臺幣伍萬元為原告預供
擔保，得免為假執行。
    事實及理由
甲、程序方面：
一、原告法定代理人原為唐寶蓮，嗣變更為甲○○，被告法定代
    理人原為孟憲傑，嗣變更為徐紹森，渠等聲明承受訴訟，核
    無不合，應予准許。
二、按訴狀送達後，原告不得將原訴變更或追加他訴，但擴張或
    減縮應受判決事項之聲明者，不在此限，民事訴訟法第255
    條第1 項第款定有明文。原告起訴原請求被告給付新臺幣（
    下同）1,785,000 元，於訴狀送達後之民國99年3 月11日將
    請求之金額減縮為915,000 元，核屬減縮其應受判決事項之
    聲明，按之上開規定，自應准許。
乙、實體方面：
一、原告起訴主張：
  (一)被告於97年5 月間，與原告簽訂管理顧問契約書，委託原告
    執行麻醉醫療管理業務，約定合約期間自97年5 月28日起至
    97年12月31日止，酬金按原告每月執行日數、每日7,500 元
    逐月計算，合約期滿不再續約時，應於合約期間屆滿前2 個
    月通知對方，任一方中途違約，應賠償2 個月之酬金。茲被
    告未於97年度合約屆滿前2 個月通知原告不再續約，依上開
    約定，其即應賠償原告2 個月之酬金，以大月31日、小月30
    日計算，被告97年度應賠償之違約金計457, 500元（7,500
    元×31日＋7,500 元×30日＝457,500 元）。又被告既未於
    97年度合約屆滿前2 個月通知原告不再續約，系爭合約即當
    然延續至98年12月31日止，被告除未按時給付98年1 月、2
    月之酬金外，復於98年2 月27日片面通知原告不再續約，而
    違反合約期間不得片面終止、應於合約期間屆滿前2 個約通
    知不再續約之約定，依上開約定，被告就此亦應賠償原告2
    個月之酬金，以大月31日、小月30日計算，被告98年度應賠
    償之違約金計457,500 元（7,500 元×31日＋7,500 元×30
    日＝457,500 元）。爰依系爭合約第6 條約定，請求被告給
    付97年度、98年度違約金915,000 元（457, 500＋457,500
    ＝915,000 ）。
  (二)聲明：
    被告應給付原告915,000 元，及自支付命令送達翌日即98年
    3 月26日起至清償日止，按年息5%計算之利息。
二、被告抗辯：
  (一)依系爭合約所載，原告酬金係按每月執行日數、每日7,500
    元計算，被告以費用過高為由命被告院長林鴻章與原告洽商
    98年度酬金費用事宜，因兩造就98年度合約內容未達成共識
    ，原告隨即以口頭方式表示97年12月31日合約期間屆滿即不
    再續約，其實際負責人甲○○醫師並於97年12月1 日出具離
    職申請書表明「約滿申請離職」。惟被告考量原告如遽將其
    派遣至被告醫院之麻醉科醫師全數撤離，並將登錄於被告醫
    院之麻醉科醫師執照予以撤照，被告醫院將無法執行麻醉業
    務，乃與原告口頭約定由原告再行支援2 個月，以利被告另
    尋麻醉科醫師登錄，故系爭管理顧問契約係經兩造合意延長
    至98年2 月28日終止，此所以原告派遣至被告醫院之江洽榮
    醫師、甲○○醫師均工作至98年2 月27日（98年月28日為假
    日），江洽榮醫師並於該日將執照自被告醫院撤照，被告97
    年度、98年度均無片面終止合約，或未於合約期間屆滿前2
    個月通知被告情事，原告以此為由請求被告賠償2 個月（97
    年度）、2 個月（98年度）之酬金，尚不足採。
  (二)兩造就被告應給付之98年1 月、2 月酬金並未約定給付期日
    ，原告雖於98年3 月間以聲請支付命令方式，請求被告給付
    97年度違約金69萬元、98年度69萬元、98年1 月酬金232,50
    0 元、98年2 月酬金172,500 元，共計1,785,000 元，因原
    告並未單獨就98年1 月、2 月酬金向被告為請求，被告始就
    該支付命令聲明異議，惟被告並無拒絕給付該酬金之意思，
    於收受支付命令後之98年4 月7 日即開立支票作為支付工具
    ，並於98年6 月15日言詞辯論時通知原告前來領取，被告就
    98年1 月、2 月之酬金，並無給付遲延情事，原告以此為由
    請求被告賠償2 個月（98年度）之酬金，亦無理由。
  (三)聲明：
    駁回原告之訴。
三、兩造不爭執之事項：
  (一)被告於97年5 月間，與原告簽訂管理顧問契約書，委託原告
    執行麻醉醫療管理業務，約定合約期限自97年5 月28日起至
    97年12月31日止，酬金按原告每月執行日數、每日7,500 元
    逐月計算，合約期滿不再續約時，應於合約期間屆滿前2 個
    月通知對方，任一方中途違約，應賠償2 個月之酬金（本院
    卷第31頁）。
  (二)原告派遣至被告醫院之甲○○醫師於97年12月1 日出具「離
    職申請書」，其上記載：「約滿申請離職」等語（本院卷第
    33頁）。
  (三)原告派遣至被告醫院之江洽榮醫師於98年2 月13日出具「離
    職報告書」，其上記載「合約將於98年2 月底屆滿，因個人
    生涯另有規劃，擬不繼續簽約」（本院卷第34頁）。
四、得心證之理由：
    原告主張被告片面終止系爭合約，97年度、98年度均未於合
    約期間屆滿前2 個月通知原告不再續約，又遲延給付98年1
    月、2 月之酬金，應賠償97年度、98年度各2 個月之酬金，
    為被告所否認，並以前詞置辯，是本件所應審究者為：(一)兩
    造間麻醉醫療管理業務合約何時終止？(二)原告得否以被告未
    於97年度、98年度合約屆滿前2 個月通知不再續約，或片面
    終止98年度合約為由，請求被告各賠償2 個月之酬金？(三)被
    告關於98年1 月、2 月之酬金有無給付遲延情事？原告得否
    以之為由請求被告賠償2 個月之酬金？其違約金有無過高情
    事？此部分請求之遲延利息起算點為何？茲論述如下：
  (一)兩造間麻醉醫療管理業務合約何時終止？
  1.被告於97年5 月間，與原告簽訂管理顧問契約書，委託原告
    執行麻醉醫療管理業務，約定合約期限自97年5 月28日起至
    97年12月31日止，酬金按原告每月執行日數、每日7,500 元
    逐月計算，有管理顧問合約書在卷可稽（本院卷第31頁）。
    而被告慮及應給付之酬金過高，於97年11月間內部決議將與
    原告洽商變更98年度酬金金額之事，原告派駐被告醫院之甲
    ○○醫師旋於97年12月1 日出具離職申請書，表明「約滿申
    請離職」之意旨，被告醫院行政副院長李建宏則於甲○○醫
    師離職申請書簽註「目前之情形，江洽榮醫師之執照仍願留
    於本院」之意見，迨至98年2 月13日，原告派駐被告醫院之
    江洽榮醫師亦出具離職報告書，表明其「合約將於98年2 月
    底屆滿，擬不繼續簽約」之意旨，被告醫院秘書室於江洽榮
    醫師離職報告書簽註「麻醉科江洽榮大夫為唯一一張執照登
    錄醫師，若2/28撤照，恐影響麻醉科業務」之意見，代院長
    林鴻章則批示「經洽林辰醫師，同意即時來院登錄麻醉執照
    」、「該員確定於2 月28日撤照，目前擬由辛醫師或林辰醫
    師接替」，有簽呈、離職申請書、離職報告書附卷足憑（本
    院卷第32、33、34頁）。觀諸上開簽呈、離職申請書、離職
    報告書之內容，堪認兩造於97年11月間即就次一年度即98年
    度合約內容進行磋商，惟就98年度合約內容並未達成共識，
    否則原告派駐被告醫院之甲○○醫師何以於97年12月1 日出
    具離職申請書表明「約滿申請離職」之意旨？而被告考量江
    洽榮醫師是否將登錄於被告醫院之專任麻醉專科醫師執照予
    以撤照，被告醫院將無法執行麻醉業務，故與原告合意將系
    爭合約延長2 個月，並合意於98年2 月28日終止，此所以被
    告醫院行政副院長李建宏於甲○○醫師97年12月1 日離職申
    請書簽註「目前之情形，江洽榮醫師之執照仍願留於本院」
    之意見，而江洽榮醫師98年2 月13日出具之離職報告書亦載
    明其合約將於98年2 月底屆滿之故，被告抗辯系爭合約經兩
    造合意延長2 個月，並合意於98年2 月28日終止，應屬非虛
    。
  2.雖原告主張「專任麻醉專科醫師執照之登錄」係江洽榮醫師
    與被告另行簽訂之獨立契約，與系爭合約係屬二事，而江洽
    榮醫師、甲○○醫師之離職，係原告公司人力調度之問題，
    亦與系爭合約是否存續無涉等語。惟查：江洽榮醫師98年2
    月13日出具之書面為「離職報告書」，該等報告書並經被告
    醫院行政副院長李建宏於其上簽註「江洽榮醫師確定2 月28
    日離職撤照」等語，有上開離職報告書可參（本院卷第34頁
    ），足見江洽榮醫師非惟將其登錄於被告醫院之專任麻醉專
    科醫師執照予以撤照，亦將自被告醫院離職，不再於被告醫
    院執行麻醉醫療業務，非單純撤照而已，原告以「專任麻醉
    專科醫師執照之登錄」係被告與江洽榮醫師另行簽訂，主張
    江洽榮出具之離職報告書與系爭合約係屬二事，尚不足採。
    再者，江洽榮醫師、甲○○醫師為原告派駐被告醫院之麻醉
    科醫師，除其二人外，原告並未派駐其他麻醉科醫師至被告
    醫院，有97年10月麻醉醫師值班費申請表附卷可憑（本院卷
    第32頁），倘渠等之離職僅為原告公司之人力調度，對江洽
    榮醫師、甲○○醫師而言，即無所謂約滿與否之問題，然渠
    等之離職申請書、離職報告書均載明：「約滿申請離職」、
    「合約將於98年2 月底屆滿」等語，足證渠等之離職確涉及
    系爭合約是否存續之事。此外，江洽榮醫師、甲○○醫師之
    離職如僅為原告公司之人力調度，而與兩造間麻醉醫療管理
    業務合約之存續無涉，被告醫院僅需依系爭合約約定要求原
    告另行派駐麻醉科醫師即可，何以其行政副院長李建宏擔憂
    麻醉科醫師人力、原告續約之可能性不大、需另覓新任麻醉
    科醫師等事項，而於上開離職申請書簽註「辛醫師之合約於
    12 月31 日期滿，請手術室進行了解，江洽榮醫師是否也於
    同日離職」、「具（據）職之了解，以目前本院薪資架構，
    該員繼（續）約之可能性很小，故需覓得新任麻醉科醫師」
    之意見？顯見江洽榮醫師、甲○○醫師之離職，係因兩造間
    之麻醉醫療管理業務合約未能存續之故，原告主張江洽榮醫
    師、甲○○醫師之離職，係原告公司人力調度之問題，亦與
    系爭合約是否存續無涉，亦非可採。
  3.原告雖另以被告於97年12月15日猶發函聘請甲○○醫師支援
    被告醫院業務，期間自98年2 月1 日起至99年1 月30日止，
    主張兩造業已按原合約內容續訂98年度合約等語。惟查：被
    告上開函文之受文者為「一生診所」，並非原告，有被告醫
    院97年12月15日宏醫字第0970001075號函為憑（本院卷第51
    頁），縱其間有麻醉醫療管理業務合約存在，其契約主體亦
    為一生診所，而非原告，原告執以主張兩造已按原合約內容
    續訂98年度合約，尚不足採。
  (二)原告得否以被告未於97年度、98年度合約屆滿前2 個月通知
    不再續約，或片面終止98年度合約為由，請求被告各賠償2
    個月之酬金？
    系爭合約經兩造合意延長2 個月，並合意於98年2 月28日終
    止，既如前述，被告即無片面終止98年度合約情事，而系爭
    合約業經合意於98年2 月28日終止，關於97年度合約，即無
    不再續約可言，關於98年度合約，被告亦無未於合約屆滿前
    2 個月通知不再續約情事，原告以被告未於97年度、98年度
    合約屆滿前2 個月通知不再續約，並片面終止98年度合約為
    由，主張被告違反系爭合約第4 條約定，並本於系爭合約第
    6 條約定請求被告就97年度、98年度合約各賠償2 個月之酬
    金，核屬無據。
  (三)被告關於98年1 月、2 月之酬金有無給付遲延情事？原告得
    否以之為由請求被告賠償2 個月之酬金？其違約金有無過高
    情事？此部分請求之遲延利息起算點為何？
  1.按給付無確定期限者，債務人於債權人得請求給付時，經其
    催告而未為給付，自受催告時起，負遲延責任。其經債權人
    起訴而送達訴狀，或依督促程序送達支付命令，或為其他相
    類之行為者，與催告有同一之效力。民法第229 條第2 項定
    有明文。系爭合約第2 條僅約定原告之酬金應逐月計算，並
    未約定給付之確定期限，原告得請求之酬金屬無確定期限之
    給付，而原告支付命令聲請狀已請求被告給付98年1 月、2
    月酬金，依民法第229 條第2 項後段規定，其支付命令之送
    達即與催告有同一之效力。原告於98年3 月25日收受支付命
    令、支付命令聲請狀繕本，迄至98年5 月22日始以答辯狀表
    明其已開立支票支票作為98年1 月、2 月酬金之支付工具，
    並於98年6 月15日言詞辯論時通知原告前來領取，依民法第
    229 條第2 項前段規定，被告自應負遲延給付之責，原告主
    張被告關於98年1 月、2 月之酬金有給付遲延情事，堪信為
    真。
  2.雖被告抗辯原告並未單獨就98年1 月、2 月酬金向被告為請
    求，被告於98年4 月7 日即開立支票作為98年1 月、2 月酬
    金之支付工具，並於98年6 月15日言詞辯論時通知原告前來
    領取，被告並無給付遲延情事等語。惟查：債權人就買賣價
    金所為之過大催告，僅該超過部分不生效力，尚難謂就債務
    人應給付部分亦不生催告之效力（最高法院70年臺上字第31
    59號判例意旨參照）。原告支付命令聲請狀既已請求被告給
    付98年1 月、2 月酬金，縱其請求之金額高於被告應為給付
    之金額，且請求之項目尚包括違約金部分，亦僅該超過之部
    分不生催告之效力，關於被告應為給付之部分，自仍生催告
    之效力。至被告謂其於98年4 月7 日即開立支票作為支付工
    具，固據其提出支票影本為證（本院卷第36-37 頁），然被
    告就其於該時即通知原告領取一節，並未舉證證明之，依被
    告所為之陳述，原告至多於被告98年5 月22日答辯狀送達時
    ，甚或遲至98年6 月15日言詞辯論時，始知悉被告擬清償之
    事，其間相距逾3 個月，自難認被告於原告催告後，已於相
    當期間內為給付，其有給付遲延情事，應堪認定，被告抗辯
    其未遲延給付98年1 月、2 月酬金，尚不足採。
  3.按當事人得約定債務人不履行債務時，應支付違約金。約定
    之違約金過高者，法院得減至相當之數額，民法第250 條第
    1 項、第252 條定有明文。考其立法意旨，乃因基於契約自
    由原則，違約金雖許當事人自由約定，惟違約金約定之金額
    如屬過高，對債務人無寧為變相盤剝，不能無救濟之管道，
    此實為契約社會化之具體實現，故如契約當事人約定之違約
    金有過高之情事，法院即得依職權核減至相當之數額。又衡
    量違約金是否相當，須依一般客觀事實、社會經濟狀況及當
    事人所受損害等情形，以為酌定標準。而約定之違約金是否
    過高，應就債務人若能如期履行債務時，債權人可得享受之
    一切利益為衡量之標準（最高法院51年臺上字第19號判例意
    旨參照）。原告主張被告遲延給付98年1 月、2 月酬金，依
    系爭合約第6 條約定，其得請求被告賠償2 個月之酬金，固
    非無據，惟原告以其2 個月之酬金作為違約金，本院即應就
    兩造約定之違約金是否過高，依職權加以審酌。茲被告之違
    約事由為遲延給付98年1 月、2 月酬金，倘被告能如期履行
    ，原告可得享受之利益為利息收入，本院經審酌98年1 月、
    2 月酬金業經被告清償完畢，其遲延給付期間僅約3 個月，
    原告因被告遲延給付所損失之利益不高等節，認其違約金以
    5 萬元為適當，原告主張被告應賠償2 個月之酬金457,000
    元，其超過5 萬元之部分，核屬過高，應予酌減。
  4.原告支付命令聲請狀固已請求被告給付違約金，惟其聲請支
    付命令時，被告就98年1 月、2 月之酬金尚未給付遲延，原
    告對被告尚無違約金債權存在，故關於違約金部分，該支付
    命令之送達不生催告之效力。而原告於支付命令送達被告負
    遲延給付責任後之98年5 月15日提出補正狀，再次請求被告
    給付違約金（本院卷第14-20 頁），被告於98年5 月22日就
    原告之請求提出答辯狀為答辯（本院卷第27-29 頁），足見
    被告至遲於98年5 月22日當日即收受該補正狀，其拒絕為給
    付，應認其自收受該補正狀之翌日起就違約金之給付負遲延
    責任，則原告關於違約金遲延利息之請求，應自98年5 月23
    日起算，原告請求自支付命令送達翌日即98年3 月26日起算
    之遲延利息，其超過之部分，不應准許。
  (四)綜上，原告以被告遲延給付98年度1 月、2 月之酬金，依系
    爭合約第6 條約定，請求被告給付違約金5 萬元，及自98年
    5 月23日起算之遲延利息，核屬有據，其逾此金額之請求，
    及關於以被告未於97年度、98年度合約屆滿前2 個月通知不
    再續約，或片面終止98年度合約為由，請求給付違約金之部
    分，洵非正當，不應准許。
五、從而，原告依系爭合約第6 條約定，請求被告給付5 萬元，
    及自98年5 月23日起至清償日止，按年息5%計算之利息，為
    有理由，應予准許，逾此部分之請求，為無理由，應予駁回
    。就原告勝訴部分，因所命給付金額未逾50萬元，依民事訴
    訟法第389 條第1 項第5 款規定，應依職權宣告假執行，並
    依民事訴訟法第392 條第2 項規定，依職權宣告被告預供擔
    保，得免為假執行。
六、本件事證已臻明確，兩造其餘攻擊防禦方法及所提證據，核
    與本件判決結果不生影響，爰不另一一論述，併予敘明。
七、結論：本件原告之訴為一部有理由，一部無理由，依民事訴
    訟法第79條、第389 條第1 項第5 款、第392 條第2 項，判
    決如主文。
中    華    民    國    99    年    5     月    28    日
                  民事第二庭    法  官  陳秀貞
以上正本係照原本作成。
如對本判決上訴，須於判決送達後20日內向本院提出上訴狀。
中    華    民    國    99    年    5     月    28    日
                                書記官  劉碧輝

司法院資訊處製作；財團法人民間司法改革基金會備份。
